【裁判字號】    95,上更(一),85
【裁判日期】    950829
【裁判案由】    誣告
【裁判全文】
臺灣高等法院刑事判決              95年度上更(一)字第85號
上  訴  人
即  自訴人  丙○○
上  訴  人
即  自訴人  乙○○
上訴人即自訴人陳阿讚（已死亡）
承受訴訟人  丁○○
共     同
自訴代理人  蕭介生律師
被      告  甲○○
選任辯護人  王迪吾律師
上列上訴人因被告誣告案件，不服臺灣士林地方法院90年度自字
第136號中華民國91年9月30日第一審判決，提起上訴，本院判決
後經最高法院第一次發回更審，本院更為判決如下：
    主  文
上訴駁回。
    理  由
壹、程序方面：
    按自訴人於辯論終結前喪失行為能力或死亡者，得由第三百
    十九條第一項所列得為提起自訴之人，於一個月內聲請法院
    承受訴訟，九十二年九月一日修正施行前刑事訴訟法第三百
    三十二條前段定有明文。查本件原自訴人陳阿讚於起訴後，
    原審辯論終結前之九十一年一月三日死亡，有戶籍謄本一件
    在卷可稽，茲陳阿讚之配偶丁○○於九十一年三月二十五日
    具狀聲請承受訴訟，則依修正前刑事訴訟法第三百三十二條
    前段規定，自應予准許，先予敘明。
貳、實體方面：
一、自訴意旨略以：
(一)被告甲○○因其母林黃春枝向原房屋所有權人陳甲寅承租建
    號九六地號共有物之一間作為住所，被告甲○○所生女兒託
    母親林黃春枝照顧，熟悉該處房屋使用狀況，於八十五年十
    月三日陳甲寅將原租予林黃春枝一戶出售予被告甲○○購得
    ，仍由其母林黃春枝繼續使用，業已辦妥登記。被告明知其
    所購買房屋位置為建號為九六號，共有人為陳申仔、陳阿水
    、陳阿金、陳阿慶、陳木柱、陳色蛾、陳月華等人，被告房
    屋位置與自訴人所有房屋建號九八號之位置不同又相對立，
    二者建號及位置全然不同，為被告所明知，竟虛構事實意圖
    使自訴人受刑事追訴為目的，向臺灣士林地方法院檢察署誣
    告略以「被告（自訴人）丙○○、乙○○、陳寅、陳萬達、
    陳阿讚及不詳姓名之二人，於八十七年一月十八日早上將其
    共有之臺北市○○路○段三五五巷二四號、九六建號之土造
    房屋拆除，涉有毀損建物罪」云云，經同署檢察官以八十七
    年度偵字第一０八七號為不起訴處分，是被告虛構事實誣告
    自訴人丙○○、乙○○、陳阿讚毀損建物，所訴各節出於虛
    構，以意圖使自訴人丙○○、乙○○、陳阿讚受刑事追訴為
    目的，誣指自訴人丙○○、乙○○、陳阿讚毀損其房屋，被
    告誣告故意極為明顯。
(二)又被告明知自訴人丙○○、乙○○迄未向任何人散佈指摘其
    偽刻印章情事，竟虛構事實謂「被告乙○○、丙○○、陳寅
    、陳萬達與告訴人甲○○共有臺北市○○路○段三五五巷二
    四號房屋，該屋於八十六年八月間因溫妮颱風來襲而部分受
    損，遂以個人名義向市府申請修繕，詎被告等見市府來函要
    求屋主自行修繕，其公文中則有全部共有人之姓名，甚至已
    故之共有人亦列名，即基於妨害名譽之犯意，向親友多人及
    其夫宣稱告訴人偽刻其他共有人之印章，申請修繕。」云云
    ，向臺灣士林地方法院檢察署檢察官誣告自訴人丙○○、乙○○妨害名譽，經該署以八十七年度偵字第一０八五號受理
    偵查，檢察官傳訊被告所指證人陳郭月雲證稱結證毫無其事
    ，查明杜撰予以不起訴處分，被告再議經臺灣高等法院檢察
    署駁回再議，被告虛構事實誣告亦亟明顯。
(三)是依上開事實，認被告涉有刑法第一百六十九條第一項之誣
    告罪嫌云云。
二、訊據被告甲○○堅詞否認有何誣告犯行，並辯解如下：
  (一)臺北市○○路○段三五五巷二四號門牌登記建物者計有內湖
    區○○段○○段九六、九七、九八建號，案外人陳寅係與自
    訴人等共有座落臺北市○○區○○段二小段九八建號，門牌
    號碼臺北市○○路○段三五五巷二四號之建築物，渠等皆為
    九八建號建物之共有人；且陳寅因係上開建物之共有人，於
    六十七年一月十三日、六十七年一月二十日分別向臺北市政
    府工務局新建工程處領取修築金龍路道路工程拆除建物補償
    金，拆除面積逾八十三坪，惟九八建號登記之總面積為一四
    ０．三平方公尺，約四十二坪，縱九八建號建物於登記後擴
    建一倍，亦已全數拆除不復存在。僅因新工處於拆除九八建
    號後，未行文地政登記機關、稅捐機關等，於登記簿上註記
    九八建號建物之滅失登記，致今徒有該建物之登記資料，實
    際上應無該建物存在之幽靈現象。自訴人明知渠等所有之九
    八建號建物業於六十七年間因拓寬金龍路道路工程時，徵收
    拆除，並由共有人陳寅具領補償金，詎竟利用未滅失登記之
    隙，故將不存在之所有權移至九六建號建物上，進而毀損拆
    除九六建號建物之一部分，被告基於九六建號共有人之地位
    提出毀損建物之告訴，雖檢察官以無法確立九六建號、九八
    建號之實際位置而處分不起訴，僅係證據上不足，而非可謂
    被告於該案件有誣告犯行。
  (二)自訴人以臺北市政府工務局建管處八十六年十月二十一日北
    市工建使字第八六六九０七四六００號函，其受文者為陳阿
    文、丙○○、甲○○、陳甲寅、林水等人，而陳阿文、林水
    早死亡，陳甲寅非權利人等情，而推論「足證必有人假冒名
    義向臺北市政府工務局建築管理處申請修繕，否則該處不知
    所有權人更不知何處必須修繕，焉何行文通知修繕，俱見該
    公文之受文者告訴人（即甲○○）為發動人極為明顯，姑不
    論告訴人係以蓋章或署押方式申請，以其未經本人同意前假
    藉名義申請修繕難謂合法正當．．．」；足見自訴人在八十
    六年十月間接獲臺北市政府上開函件時，即懷疑「甲○○偽
    刻其他共有人之印章，向臺北市政府申請修繕。」之不名譽
    事實；自訴人等因右揭市府函件而懷疑甲○○，以被告甲○○而言，並不會知道自訴人有此一判斷，除非街談巷議散布
    不實消息。職是，被告甲○○非聽到其夫張加興轉告自訴人
    之傳述，又聽到陳郭月雲、阿娟等人之街談巷議，被告甲○○焉能得知自訴人等之想法。而自訴人亦聘請律師正式以八
    十七年二月十日律師函，再次強調甲○○涉嫌「偽刻其他共
    有人之印章或偽造其署押，向臺北市政府申請修繕．．．」
    之與事實不符且足以損害甲○○名譽之事項，更證實自訴人
    等有將此不實事項告知親、友、鄰居等親近之眾人，並與之
    討論，否則也不會將此想法轉告律師正式發函主張。此事實
    經檢察官調查發現係有第三人林文秋見該屋受損，磚瓦掉落
    ，危及行人安全，而向市府告發。自訴人等曾將有損被告甲○○名譽之事項轉告他人，而為散布，雖該件不起訴處分認
    為甲○○所訴自訴人之指摘，均屬與該件有密切關係之人，
    而非對不特定人或多數人任意謠傳，爰以告訴情節與誹謗罪
    要件不符，為不起訴，惟被告甲○○並無捏造虛偽情事之誣
    告行為，至為灼然等語。
三、按犯罪事實應依證據認定之，無證據不得認定其犯罪事實，
    刑事訴訟法第一百五十四條第二項定有明文。又誣告罪之成
    立，以犯人明知所訴虛偽為構成要件，若誤認有此事實，或
    以為有此嫌疑，自不得遽指為誣告。且誣告罪之成立，以告
    訴人所訴被訴人之事實必須完全出於虛構為要件，若有出於
    誤會或懷疑有此事實而為申告，以致不能證明其所訴之事實
    為真實，縱被訴人不負刑責，而告訴人本缺乏誣告之故意，
    亦難成立誣告罪名，最高法院二十年度上字第七一七號、四
    十四年度臺上字第八九二號分別著有判例。
四、關於誣告毀損部分：
(一)自訴人認被告涉有此部分罪嫌，無非以被告明知九八建號建
    物有電表正在使用中，迄未被徵收，因溫妮颱風致該屋部分
    倒塌，為此自訴人依法申請修繕，且被告明知所購買房屋位
    置為建號為九六號，與自訴人所有房屋建號九八號之位置不
    同又相對立，二者建號及位置全然不同，詎被告竟故意捏造
    事實誣陷自訴人毀損其共有九六建號房屋等資為論據。
(二)惟查：
  (一)本件被告曾於八十七年一月二十二日以自訴人丙○○、乙○○、陳阿讚及陳寅、陳萬達等人為被告，向臺灣士林地方法
    院檢察署檢察官提起毀損建築物罪之告訴，告訴意旨略以：
    被告（指自訴人）等於八十七年一月十八日早上，將甲○○
    共有之臺北市○○路○段三五五巷二四號，九六建號之土造
    房屋拆除，因認被告等涉有毀損建築物罪嫌云云。嗣經同署
    檢察官於八十七年六月二十二日以八十七年度偵字第一０八
    七號為不起訴處分確定，有上開不起訴處分書在卷可按（見
    原審卷第十一、十二頁），並經本院調借上開偵查卷核閱屬
    實。
  (二)證人陳甲寅在本院前審調查中證稱：這間房子本來登記的是
    土造屋是三合院，是宗族共有的，分給我們居住，後來在租
    給甲○○她們之前就改成磚造房屋，是在八十四年十月十八
    的時候賣給甲○○的，我有買賣契約書等語（見本院九十一
    年度上訴字第三三二八號刑事卷〈以下簡稱本院上訴卷〉第
    一五０、一五一頁），並有證人陳甲寅於本院前審所提出而
    經被告自承屬實之不動產買賣契約書乙份附卷足參（本院上
    訴卷第一五０頁、第一五七至一六八頁）。參諸該不動買賣
    契約書，其內不動產標示亦記載「臺北市○○區○○段二小
    段二、十、十一、二之二、九、一二、一三之二、一三之四
    地號．．．以上土地共八筆，面積三五點四二平方公尺，折
    合一０點七一坪；連同建物門牌：內湖路二段三五五巷二四
    號（建號九六）持分十二分之二」等文（見臺灣士林地方法
    院檢察署八十七年偵字第一０八七號卷第三七頁）。固足認
    證人陳甲寅於本院前審調查中所為上開證詞應可採信。
  (三)然被告向案外人陳甲寅購買臺北市○○區○○段二小段九六
    建號應有部分十二分之二；自訴人丙○○、乙○○、陳阿讚
    及案外人陳寅、陳萬達則為同小段九八建號之共有人。而該
    二建號與同小段九七建號，共用臺北市○○區○○路二段三
    五五巷二四號之同一門牌號碼，有臺北市○○區○○段二小
    小段九六、九七、九八建號建物登記簿謄本在卷可稽（見臺
    灣士林地方法院檢察署八十七年度偵字第一０八七號卷第五
    至十一頁）。又現存門牌號碼臺北市○○區○○路二段三五
    五巷二四號房屋為三合院建築，自訴人丙○○、乙○○、陳
    阿讚等人確曾於八十七年一月十八日僱工清理、拆除該三合
    院右側建物倒塌部分等情，則為自訴人所不否認，並有現場
    照片附卷為證（見同上偵查卷第三０至三三頁）。
  (四)系爭九六建號及九七建號係二年一月八日建築完成，而九八
    建號則係七月一日建築完成，又九六建號建材主要係土造，
    而九七號及九八號則係磚造（含木磚造），有建物登記簿謄
    本三份附卷可稽（本院更一審卷(一)第三一頁、第四二頁、第
    五０頁）。又該三個建號由於年代久遠，臺北市中山地政事
    務所並無上開建物平面圖資料，經該所通知各相關建物所有
    權人到場指示建物位置，亦無法研判九六、九八建號位置之
    確定資料，有該所八十七年三月二十五日北市中地二字第八
    七六０三七六四００號函影本附於前開偵查卷足憑（上開偵
    查卷第八三、八四頁），足見該三建物之真正位置所在，連
    主管機關也無法判別，自難苛求嗣才加入九六建號共有人之
    被告清楚明瞭。再臺北市政府於前因辦理六十七年內湖路拓
    築工程，而拆除內湖路二段三五五巷二四號房屋（即本案同
    一門牌）面積七十五點七０坪，房屋稅納稅義務人為陳阿夏
    及陳阿來等二人，其補償費三十三萬一千六百十五元及限期
    拆遷獎勵金三萬三千一百六十二元，於六十七年間由陳寅切
    結領取，因年代久遠，已查無當年有否行文地政機關或稅捐
    機關辦理建物滅失登記等，有臺北市政府工務局新建工程處
    九十一年七月八日北市工新配字第０九一六一八六三０００
    號函及其所檢附拆遷補償資料在卷可參（附於原審卷第一四
    六至一五二頁），而依上開所檢附資料中之同意書所載，亦
    知同意由陳寅具領上開補償費者，係自訴人乙○○、丙○○
    及案外人陳萬達、陳林螺及陳羅樊等。可見本案同一門號之
    建物確於六十七年間有部分因道路拓寬工程徵收而遭拆除，
    且由出具同意書同意陳寅具領補償費之人以觀，該遭拆除之
    建物係屬九八建號當不無可能。從而被告認自訴人所共有之
    九八建物早已不存在，並認因地政機關漏未為滅失登記，自
    訴人乃將不存在之所有權移至九六建號建物上，進而毀損拆
    除九六建號建物之一部分等語，非全然無因，被告據此懷疑
    自訴人有毀損九六建物事實而為申告，殊難認為被告有何誣
    告之故意。
  (五)證人陳甲寅在本院前審調查時證稱：我賣給她的是租給她的
    那一間房間而已，大約十幾坪而已」、「（有無告訴甲○○
    使用的範圍？）我有告訴她就是這一間房間而已」、「（有
    無告訴她使用之界線？）界線就是四面牆壁」、「（你是否
    有告訴甲○○把三合院都賣給她？）沒有」等語（見本院上
    訴卷第一五一頁、第一五二頁）。然，觀諸上引被告與證人
    陳甲寅間之不動產買賣契約書，其內就不動產買賣標示，其
    上係記載：「以上土地共八筆面積三五點四二平方公尺，折
    合一０點七一坪；連同建物門牌：內湖路二段三五五巷二四
    號（建號九六）持分十二分之二」等，已如前述，而綜觀全
    契約內容均未記載被告僅能使用其中一間房間或有任何使用
    界線之圖示，是證人陳甲寅此部分所述能否採認，洵非無疑
    。況被告就本案九六建號建物係登記為共有人之一，亦如前
    述，是其所有權自存在九六建號建物之每一部分，縱有各自
    使用範圍，僅屬共有人間分管之約定，但此與被告是否明知
    九六建號建物所在之範圍無涉，故難資為被告不利之認定。
  (六)證人陳木柱於原審證稱：「（你是否九六建號的所有權人之
    一？）是」、「（提示九十一年七月十六日書狀原證四的圖
    《即九六、九七、九八等三個建號建物位置圖》，請分別圈
    出九六號房屋、九七號建物之位置各在何處？）已用鉛筆圈
    出，若面對公廳，公廳左側部分，除了左上角陳郭月雲部分
    是屬於九七建號外，其餘均是九六建號，公廳右側是九八建
    號」、「（九八建號有無拆除或是徵收？）無」、「（九六
    建號有無用到九八建號？）無」（見原審卷第一八四至一八
    六頁），證人陳鳳珠亦結證稱：「（你是否陳甲乙《『寅』
    字之誤載》的女兒？）是」、「（你有無住在三合院？）我
    從小住三合院直到十六歲」、「（提示原證四，請指出九六
    建號的位置？）面對公廳，左側是九六、九七建號，右側是
    九八建號」（見原審卷第一八九頁、第一九０頁）各等語。
    然，證人陳甲寅於本院前審調查中經自訴代理人詢以：租給
    甲○○母親的房間（就是後來賣給甲○○的房間）是建號九
    六，另外大廳的部分是否是建號九八？時，其答稱：不知道
    （本院上訴卷第一五二頁、第一五三頁）。是按於九十二年
    間高達八十九歲之證人陳甲寅（其係民國二年七月十六日生
    ，有其年籍資料在卷可按）猶不知大廳部分是否另有一九八
    建號，則何以年約五十歲之陳木柱、陳鳳珠（均為四十二年
    生）能明確指出同一門牌建物之各自不同建號所在？況，經
    辯護人質以如何得知九六、九七、九八建號房屋的位置時，
    陳木柱先係答稱：以小時候的想法，因為我們住在那裡很久
    云云，後又改稱：被告告自訴人時，才知道有九六、九七、
    九八建號的登記云云（原審卷第一八六頁、第一九四頁），
    而證人陳鳳珠則稱：「我從叔叔輩住的地方而得知」「每一
    個人均有權狀，有所紀錄」「（辯護人問：權狀下是記載面
    積，沒有圖，你如何得知位置？）我們每個人均有固定的位
    置，所以我認為那就是確實位置」云云（原審卷第一九一頁
    、第一九二頁）。益證證人陳木柱、陳鳳珠所證其等確知九
    六、九七、九八建號各自所在之理由，既不符常情，而陳木
    柱亦顯係於本案發生後始知有不同建號，是渠等證述究否屬
    實，不無可疑。自亦不能依此為被告不利之證明。
  (七)又被告雖不否認在其購買本件房屋之前其母已向陳甲寅承租
    該屋多年，且常至該屋。然，建號九六、九七、九八建物既
    均屬同一門牌號碼，衡情，由其外觀殊難知悉係設有不同建
    號，此由上開臺北市政府於六十七年辦理道路拓寬徵收拆除
    時，亦僅記載門牌號碼而未登載建號，可窺見一般。故殊無
    以被告之母承租該屋多年，被告亦常至該處，率而推論被告
    確實知悉上開三合院除九六建號建物外，尚包括九七、九八
    二個建號建物及該等建號建物之位置。
  (八)綜上，雖檢察官以尚無確切證據足資證明自訴人丙○○等所
    拆除者係九六建號之建物，且自訴人丙○○等將建物部分拆
    除，並以外包鐵皮屋方式完成修繕，並非意在毀損建築物，
    而為不起訴處分；然亦無證據證明被告係故意設詞誣陷，揆
    諸上揭最高法院二十年度上字第七一七號、四十四年度臺上
    字第八九二號判例意旨，被告此部分行為尚與誣告罪之構成
    要件有間。
五、關於誣告妨害名譽部分：
(一)自訴人認被告甲○○涉有此部分之罪嫌，無非以因證人陳郭
    月雲在臺灣士林地方法院檢察署檢察官偵查中結證稱：自訴
    人丙○○、乙○○並未向陳郭月雲誹謗本件被告甲○○偽刻
    其他共有人印章而申請修繕等語，而經檢察官就被告所告訴
    自訴人涉嫌誹謗乙案，以八十七年度偵字第一０八五號為不
    起訴處分，且經臺灣高等法院檢察署再議駁回確定等，資為
    論據。
(二)經查：
  (一)被告於八十七年一月二十二日訴請臺灣士林地方法院檢察署
    檢察官偵查本件自訴人丙○○、乙○○及案外人陳寅妨害名
    譽罪嫌，其告訴意旨略以：被告丙○○、乙○○及陳寅與甲○○共有臺北市○○路○段三五五巷二四號房屋，該屋於八
    十六年八月間因溫妮颱風來襲而部分受損，臺北市政府來函
    要求屋主自行修繕，其公文中列有全部共有人之姓名，甚至
    已故之共有人亦列名，即基於妨害名譽之犯意，向親友多人
    及告訴人之夫宣稱告訴人偽刻其他共有人之印章申請修繕，
    因認被告丙○○、乙○○、陳寅犯有妨害名譽罪嫌。嗣經同
    署檢察官以：「本件臺北市政府發函要求屋主自行修繕，非
    基於共有人之申請，是告訴人甲○○並無偽刻印章申請修繕
    ，固堪認定；惟依告訴人所述，被告係向自己親人或告訴人
    之夫指摘，均屬與本案有密切關係之人，而非對不特定人或
    多數人任意謠傳，是被告果否有散布之意圖，已非無疑，再
    參以告訴人所指被告妨害名譽之地點，均在該系爭房屋現場
    或附近，甚至在電話中提及，其等謂無犯罪，自堪採信。而
    告訴人所舉被告曾向已死之共有人陳阿文（不起訴處分書誤
    載為乙○○）之媳婦陳郭月雲誹謗，亦經陳郭月雲證稱並無
    其事，本件並無積極事證堪認被告犯罪，應認罪嫌不足」為
    由，予以不起訴處分，固有同署八十七年度偵字第一０八五
    號不起訴處分書及臺灣高等法院檢察署八十七年度議字第三
    一一三號處分書各一件附卷可參（附於原審卷第十五、十六
    頁及本院更一審卷(二)第六四之一、二頁）。
  (二)然查，本件房屋之修繕，係因有第三人林文秋見該屋受損，
    磚瓦掉落，危及行人安全，而向市府告發，要求市府責令屋
    主拆除或速予修繕，市府乃主動向稅捐稽處查詢所有權人之
    姓名，而以全部共有人為對象發函，要求屋主請即自行修繕
    ，以維自身安全，並非基於共有人之申請等情，業據偵查檢
    察官向臺北市政府工務局建築管理處查明在卷（見八十七年
    度偵字第一０八五號卷第二八至三七頁）。而自訴人丙○○
    、乙○○等在收受臺北市政府工務局建築管理處要求屋主請
    即自行修繕之通知後，於八十七年七月二十八日所具之答辯
    狀猶載明：「足證必有人假冒名義向臺北市政府工務局建築
    管理處申請修繕，否則該處不知所有權人更不知何處必須修
    繕，焉何行文通知修繕，俱見該公文之受文者告訴人（即甲○○）為發動人極為明顯，姑不論告訴人係以蓋章或署押方
    式申請，以其未經本人同意前假藉名義申請修繕難謂合法正
    當」等語，足見自訴人丙○○、乙○○在收受臺北市政府來
    函要求修繕房屋公文後，確實有心生懷疑，認係被告甲○○
    盜刻印章冒名申請。
  (三)證人即陳阿文之媳婦陳郭月雲雖於前開偵查中結證：未曾聽
    丙○○、乙○○等人說甲○○偽刻印章之事云云（見八十七
    年度偵字第一０八五號卷第五一頁、第五二頁）；在本院前
    審調查中亦為相同之供述（見本院上訴卷第五四頁、第五五
    頁、第五九頁）。然觀諸該證人在本院前審調查中，對被告
    辯護人之詰問，則均以「不知道」、「聽不懂國語」、「不
    記得」等語搪塞（本院上訴卷第五六頁、第五七頁），顯見
    其供詞多所隱瞞，自不宜盡信。況被告於本院前審九十二年
    五月十五日調查中所提出錄音帶，係臺北市政府工務局人員
    會同被告、自訴人及陳郭月雲等人於八十六年十一月二十四
    日至本案系爭房屋會勘時，被告所錄製之對話內容，此為證
    人陳郭月雲所不爭（本院上訴卷第五九頁），而該錄音帶經
    本院於九十五年三月十四日及九十五年五月十二日先後勘驗
    結果，其內確有人言及：「（距錄音時間開始〈下同〉三分
    二十四秒）混在一起，你就都申請喔？你都申請為什麼都沒
    有向我們通知？（三分三十八秒）我是要看你公文申請誰的
    名字。（三分五十四秒）對啊！我是聽說你，好像有申請出
    來」等語，有本院勘驗筆錄在卷可稽（本院更一審卷(一)第九
    一頁、第一四四頁）。而於錄音帶內說上開言語者究係男聲
    或女聲，實不易分辨乙節，固亦據本院九十五年五月十二日
    勘驗在卷。然由上開與臺北市政府工務局會勘之現場上，確
    有人質疑係被告申請修繕未通知其他共有人，且質疑被告以
    何人名義申請以觀，顯見被告所稱自訴人丙○○、乙○○在
    收受臺北市政府公函要求修繕房屋公文後，向其親友及被告
    之夫告以係被告甲○○盜刻印章冒名申請乙事，當非空穴來
    風。再查，被告於八十七年一月二十二日至檢察署申告自訴
    人丙○○、乙○○等誹謗其偽刻陳阿文之印章，送件臺北市
    政府申請修繕臺北市○○區○○路二段三五五巷二四號房屋
    ，而涉有誹謗罪嫌等情；同署檢察官於同年二月二十六日始
    第一次傳訊自訴人丙○○、乙○○等人到庭應訊。然在此之
    前，因被告於八十七年二月七日以內湖七支郵局第十四號存
    證信寄予自訴人丙○○及案外人陳招利，其意旨略以：「吾
    等座落內湖區○○路○段三五五巷二四號建物，因溫妮颱風
    造成部分毀損申請修繕案，兄台夫人於八十七年一月二十一
    日告知已收執臺北市政府同意自行修繕函文，並已先行預付
    訂金僱傭修繕。今檢附臺灣銀行總行支票BB-0000000面額新
    臺幣六萬元乙張如附件請收納，作為持分合法房屋修繕工程
    、材料等一切款項費用所需，若有不足請即告知，敝自當立
    即填補差額，並請兄台大德依法修繕，撙擳開支，切勿浪費
    ，橫生費用。尤不可行掛羊頭賣狗肉勾當以修繕為名而行毀
    損房舍之實致侵害他人權利，若此不惟，孫無方以教，徒惹
    不齒，更是遺臭萬年。更不可有新建、增建、改建等情事，
    亦法有明示，自當遵守。施工迄今，蓄意挖倒土牆、磚牆乙
    面，請依原修復，新增違建部分請即予拆除，不可搪塞，限
    一周完成」等文（見本院更一審卷(一)第五五至五八頁），其
    中未有隻字片語提及何以有申請修繕之事，更未敘及是否有
    人盜用他人名義申請之語，然自訴人丙○○竟委任蕭介生律
    師於八十七年二月十日針對被告上開存證信函，發函敘稱：
    「台端（指甲○○）冒用本人及其他已故者之名義向臺北市
    政府工務局建管處申請修繕，涉有盜刻偽造文書之行為」等
    語（見八十七年度偵字第一０八五號卷第二七頁），恰與被
    告提出告訴之事實相符。益證自訴人丙○○確係認為被告有
    冒用其本人及其他已故共有人名義，並盜刻印章向工務局申
    請修繕之舉。而自訴人丙○○、乙○○等若未將上開心中所
    認被告冒用名義及盜刻印章之事向其親友即陳郭月雲、徐明
    娟及其他人表述，被告如何於收受上開存證信函前即能得知
    自訴人有此判斷。至證人徐明娟（即陳郭月雲之媳）於本院
    前審調查中固亦否認有聽過自訴人說被告盜刻印章云云（本
    院上訴卷第五八頁）。然證人徐明娟係陳郭月雲之子媳，與
    陳郭月雲關係密切，陳郭月雲既已否認有聽聞自訴人稱被告
    盜刻印章之事，自難期徐明娟會反於陳郭月雲之證述，且徐
    明娟與陳郭月雲與自訴人均有同宗之誼，故其等不願得罪同
    宗族之人，而否認其前之聽聞亦屬人情之常。是不能僅以證
    人陳郭月雲、徐明娟因礙於同宗之誼，所為可能有悖於事實
    之虞之證言，即遽認被告所告訴各節均屬虛構。
  (四)綜上各節相互勾稽，被告於前揭誹謗告訴案偵查中所指：自
    訴人等應曾將懷疑被告甲○○盜刻印章冒名申請修繕之事項
    與他人談論乙節，應非全然出自虛構。雖前開不起訴處分認
    為甲○○所訴自訴人之指摘，均屬與該件有密切關係之人，
    而非對不特定人或多數人任意謠傳，爰以告訴情節與誹謗罪
    要件不符，予以不起訴之處分。惟被告甲○○之指述既非非
    全然出自虛構，揆諸前揭最高法院二十年度上字第七一七號
    、四十四年度臺上字第八九二號判例意旨，此部分亦難以誣
    告罪相繩。
六、此外，本院復查無其他積極證據足認被告確有自訴意旨所指
    之誣告犯行，被告之犯罪尚屬不能證明，原審因之為無罪之
    諭知，核無不合。自訴人上訴意旨仍執陳詞指摘原判決不當
    ，為無理由，應予駁回。
據上論斷，應依刑事訴訟法第368 條判決如主文。
中    華    民    國    95    年    8     月    29    日
                  刑事第十七庭審判長法  官  陳貽男
                                    法  官  高明哲
                                    法  官  許仕楓
以上正本證明與原本無異。
如不服本判決，應於收受送達後十日內向本院提出上訴書狀，其
未敘述上訴之理由者，並得於提起上訴後十日內向本院補提理由
書狀（均須按他造當事人之人數附繕本）。
                                    書記官  劉貞達
中    華    民    國    95    年    8     月    31    日


司法院資訊處製作；財團法人民間司法改革基金會備份。
